臺灣高等法院高雄分院民事判決　　　　　95年度家上字第71號
上　訴　人　乙○○○
被上訴人　　甲○○
上列當事人間請求離婚事件，上訴人對於民國95年7 月5 日臺灣
高雄地方法院94年度婚字第1449號第一審判決提起上訴，本院於
95年12月27日言詞辯論終結，判決如下：
    主  文
原判決廢棄。
被上訴人在第一審之訴駁回。
第一、二審訴訟費用由被上訴人負擔。
    事實及理由
一、被上訴人起訴主張：兩造於民國（下同）76年7 月14日結婚
    ，婚後未育有子女，目前婚姻關係存續中。婚後第4 個月起
    雙方時起口角，上訴人就與伊分房，又經常外出夜不歸營，
    事後發覺上訴人與伊結婚前已有三次離婚紀錄，且嗜賭如命
    ，每天早出晚歸，時常向伊要錢，要不到就吵架，伊有需要
    找上訴人同房時，上訴人就開口向伊要錢。又上訴人於86年
    間中風，至今全靠伊一人照顧及供給家庭生活費用，而上訴
    人未心存感激，利用伊購置電動機車供其代步，仍每天早出
    晚歸到處遊蕩、賭博，經伊多次好意相勸，卻以惡言相向，
    並揚言如要離婚需要給付新台幣（下同）30萬元。伊係一老
    榮民，無謀生能力，所有儲蓄已遭上訴人用盡，目前僅依靠
    每月1 萬3 千多元之老人年金及救養金生活，上訴人如此長
    期精神虐待，雙方已形同末路，難以維持婚姻。爰依民法第
    1052條第1 項第3 款及第2 項，請求擇一判准兩造離婚。
二、上訴人則以：兩造結婚以來，被上訴人均未給付伊生活費，
    家中瓦斯費及有線電視費用還要找伊付，伊是倚靠政府每月
    補助金7 千元生活，沒有餘錢去賭博。且被上訴人自從去大
    陸探親回來後，就趕伊至另一個房間睡，而分房迄今。86年
    伊中風住院，上訴人並沒有到醫院照顧，之後嫌棄伊，要與
    伊離婚，最近另在屋外空地搭一個小房間給伊住。被上訴人
    要離婚，卻不願支付租金讓伊另外租屋，伊無法維持生活，
    不願離婚等語，資為抗辯。
三、原審判決准兩造離婚，上訴人聲明不服，求予廢棄原判決，
    駁回被上訴人在第一審之訴；被上訴人則求為判決駁回上訴
    。
四、按民法第1052條第3 款所謂不堪同居之虐待，係指予以身體
    上或精神上不可忍受之痛苦，致不堪繼續同居者而言，如非
    客觀的已達於此程度，不容夫妻之一方，以主觀之見解，任
    意請求與他方離婚；夫妻之一方受他方不堪同居之虐待，固
    得請求離婚，惟請求離婚之原告對於此項虐待事實，除依法
    律規定無庸舉證外，應負舉證之責任（最高法院37年上字
    3968號、第6882號判例參照）。又夫妻雖無民法第1052條第
    1 項之法定離婚事由，但有其他重大事由，難以維持婚姻者
    ，夫妻之一方仍得請求離婚；但其事由應由夫妻之一方負責
    者，僅他方得請求離婚，民法第1052條第2 項定有明文。關
    於是否為難以維持婚姻之重大事由，其判斷標準為婚姻是否
    已生破綻而無回復之希望。而婚姻是否已生破綻無回復之希
    望，則應依客觀的標準，即難以維持婚姻之事實，是否已達
    於倘處於同一境況，任何人均將喪失維持婚姻意欲之程度而
    定（最高法院91年度台上字第2023號判決參照）。再者，若
    難以維持婚姻之重大事由，夫妻雙方均須負責時，應比較衡
    量雙方之有責程度，僅責任較輕之一方得向責任較重之他方
    請求離婚，如雙方之有責程度相同，則雙方均有權依民法第
    1052條第2 項規定訴請離婚（最高法院88年台上字第1515號
    判決參照）。被上訴人主張長期受上訴人不堪同居之精神上
    虐待，且兩造已難以維持婚姻；上訴人則否認有被上訴人所
    指情事，辯稱：被上訴人因伊中風而嫌棄伊等語。經查：
  (一)上訴人係26年5 月24日出生，被上訴人為18年4 月3 日出生
    ，兩造於76年經他人介紹結婚，其時上訴人已50歲，被上訴
    人已58歲，之前均曾有家室，上訴人另有兒女，為兩造所不
    爭執，並有戶籍謄本可稽，足認兩造乃為老年相伴而結婚。
　(二)被上訴人就兩造結婚後不久即分房之原因稱：婚後我到大陸
　  探親3 個月，回程約晚上6 點從香港打電話回家，上訴人不
    在家，回到家整個院子都堆滿樹葉及垃圾，我問上訴人為何
    3 個月都不在家，上訴人說她不是狗不用幫我看家，我才說
    不看家就出去，只是說氣話，後來我有需要找上訴人，她拒
    絕我，我叫她住別的房間，她才搬到別的房間住等語。而兩
    造自76年間結婚，迄被上訴人於94年間提起離婚訴訟時已18
    年，兩造固於結婚初期即已分房，然仍維持婚姻生活，經證
    人即上訴人女兒吳明珠證稱：兩造婚後因為錢不夠開銷，如
    果上訴人找對方拿錢就會發生口角，如果拿不到錢就互不理
    會對方；兩造分房10幾年，被上訴人如果有需要還是會找上
    訴人（本院卷22頁），及被上訴人稱：我找上訴人時，上訴
    人就向我要錢；我已經好幾個月沒有給上訴人錢，有給的時
    侯是找她的時侯（原審卷24頁）；上訴人：平常被上訴人有
    需要就會找我（本院卷32頁）。足認兩造並未因分房而影響
    其婚姻關係，惟因金錢開銷問題常起爭執。
  (三)又家庭生活費用，除法律或契約另有約定外，由夫妻各依其
    經濟能力、家事勞動或其他情事分擔之，為民法第1003條之
    1 第1 項所明定。兩造結婚初期，被上訴人擔任守衛工作，
    上訴人則打零工，而被上訴人稱：結婚後錢都交給上訴人，
    後來分房睡，上訴人出去上班才沒有給（本院卷第32頁），
    則雙方原應依其收入狀況分擔家庭生活費用。嗣上訴人中風
    後不能工作，按月領取補助費7 千元；被上訴人退休後按月
    領取1 萬3 千元，亦應各依其經濟能力負擔家庭生活費用。
    兩造如因生活費用之分擔發生爭執，或上訴人因被上訴人平
    時不給付其花費，於被上訴人同房時，要求給付，尚難認已
    構成精神上之虐待。而兩造固因目前每月得領取之補助費用
    微薄，雙方在開支上均有不足，而須互相斤斤計較何人負擔
    何項花費，並時有爭執，然均屬經濟窘困之因素所致，在客
    觀上尚難認係可歸責於雙方，而達不能維持婚姻之重大事由
    。
  (四)據被上訴人陳述請求離婚之原因稱：約94年間上訴人拿慈善
    機關低收入戶補助通知單領取補助後，佯稱通知單已撕掉，
    叫我自己去領，我去領時才知上訴人已領取，讓我很丟臉，
    經質問上訴人，上訴人說她高興，我才掐她的手，之後上訴
    人報警說我掐她脖子、打她肩膀，經里長調停才未告訴，我
    並沒有打上訴人，所以才提本件離婚訴訟（本院卷33頁）。
    參以兩造結婚已18年，上訴人自86年中風後一直與被上訴人
    同住，被上訴人並稱上訴人中風由其送醫、分擔上訴人住療
    養院時之費用，其並代上訴人申請電動機車，便利上訴人行
    動等語，足認被上訴人仍願扶助、照顧上訴人生活，乃因申
    領補助費之衝突，氣憤上訴人報警處理，及經濟上之因素，
    始提起離婚訴訟。至於被上訴人於本件訴訟繫屬中，不顧上
    訴人中風行動不便，經常須旁人協助，竟另在屋外空地搭建
    簡易房間予上訴人居住，本不相宜。另被上訴人指稱上訴人
    嗜賭如命、夜不歸營、賭博積欠會錢由其代還等情，為上訴
    人否認，而證人底本敦稱：上訴人常向被上訴人要錢賭博，
    是賭麻將；被上訴人說上訴人是在住家附近玩車馬砲，但我
    沒有看過（原審卷14頁、41頁），及據被上訴人陳述其事實
    稱：上訴人在朋友家賭麻將及車馬砲，在住家附近老人中心
    賭，晚上6 點多才回家（原審卷25頁），姑不論底本敦之證
    詞僅屬間接自被上訴人聽聞，亦未能證明上訴人有因賭博而
    徹夜不歸或積欠賭金、會錢情事，應認乃被上訴人主觀上無
    法容忍上訴人之行為，尚難認客觀上已達不能維持婚姻之重
    大事由。而上訴人於86年中風後，行動不便，被上訴人本於
    婚姻中夫妻互相扶持之本質，應有照顧上訴人之義務，更不
    得以此主張係不能繼續維持婚姻之重大事由，請求離婚。
五、綜上，就兩造之婚姻生活為全盤之觀察，尚難認被上訴人受
    有上訴人不堪同居之虐待，或上訴人客觀上有致兩造婚姻無
    法維持之重大事由。從而，被上訴人主張依民法第1052條第
    1 項第3 款及第2 項規定，請求判決離婚，為無理由，不應
    准許。原審判決准兩造離婚，自有未洽。上訴意旨指摘原判
    決不當，求予廢棄改判，為有理由。應由本院予以廢棄，改
    判如主文第2 項所示。兩造其餘攻擊、防禦於本件終局判決
    不生影響，爰不予一一論述，併此敘明。
據上論結，本件上訴為有理由，依民事訴訟法第450 條、第78條
，判決如主文。
中　　華　　民　　國　　96　　年　　1 　　月　　10　　日
                            民事第六庭
                                審判長法官  許明進
                                法      官  張明振
                                法      官  謝肅珍
以上正本證明與原本無異。
如對本判決上訴，須於判決送達後20日內向本院提出上訴狀，其
未表明上訴理由者，應於上訴後20日內向本院提出上訴理由書（
均須按他造當事人之人數附繕本）。上訴時應提出委任律師或具
有律師資格之人之委任狀，並依附註條文規定辦理。
中　　華　　民　　國　　96　　年　　1 　　月　　10　　日
                                書  記  官  蘇恒仁
附註：
民事訴訟法第466 條之1 ：對於第二審判決上訴，上訴人應委任
律師為訴訟代理人，但上訴人或其法定代理人具有律師資格者，
不在此限。
上訴人之配偶、三親等內之血親、二親等內之姻親，或上訴人為
法人、中央或地方機關時，其所屬專任人員具有律師資格並經法
院認適當者，亦得為第三審訴訟代理人。
第1 項但書及第2 項情形，應於提起上訴或委任時釋明之。
